臺灣新竹地方法院民事簡易判決　　　　　　　　　　九十三年度竹簡字第四四七號
　　原　　　告　甲○○
　　被　　　告　乙○○
右當事人間給付借款事件，本院於中華民國九十三年八月十八日言詞辯論終結，判決
如左：
    主    文
原告之訴駁回。
訴訟費用由原告負擔。
    事實及理由
一、原告之聲明：被告應給付原告如附表所示金額，及自附表所示利息起算日起至清
    償日止，按年息百分之六計算之利息。
二、被告答辯聲明：原告之訴駁回。
三、事實摘要：
  (一)原告主張：被告於民國八十三年間向訴外人丙○○借款新臺幣( 下同 )六十九
      萬五千三百元，同時簽發如附表所示支票二紙( 下稱：系爭支票 )作為清償借
      款之約定，詎訴外人丙○○於附表所示提示日提示系爭支票時，均被付款銀行
      以拒絕往來理由退票，經訴外人丙○○屢次催討，被告均置之不理，尚欠如附
      表所示金額及自附表所示提示日起至清償日止，按年息百分之六計算之利息未
      付。嗣訴外人丙○○將前開債權讓與原告，此有債權讓與同意書可證，原告即
      於九十三年五月二十八日向本院聲請就上開債權發支付命令，並以聲請支付命
      令狀繕本之送達代為債權移轉通知，是原告已因債權讓與受讓前開債權，爰依
      消費借貸之法律關係請求被告返還借款等語。
  (二)被告則以：被告友人鄭根城於十年前，因需購買防水材料及發放工資之款項，
      乃向被告商洽借用系爭支票，方便向其父親鄭寶棋調現，詎系爭支票屆期時，
      訴外人鄭根城竟未依約將款項存入銀行，致系爭支票退票。嗣鄭寶棋即找不明
      人士向被告催討，要求給付系爭票款，惟經訴外人鄭根城向鄭寶棋坦承本件借
      款係其使用，要與被告無關後，鄭寶棋即拿十幾萬元給向被告要錢之人，被告
      當時雖要求取回系爭支票，然鄭寶棋告以要等鄭根城清償其借款後，方同意將
      系爭支票返還，實被告從未以系爭支票向任何人借款等語抗辯。
四、兩造不爭執之事項：
    被告簽發如附表所示之支票，分別於八十三年一月三十一日及八十三年二月五日
    提示均遭退票未獲兌現。
五、本院得心證之理由：
  (一)按民法債編施行法第一條規定：「民法債編施行前發生之債，除本施行法有特
      別規定外，不適用民法債編之規定；其在修正施行前發生者，除本施行法有特
      別規定外，亦不適用修正施行後之規定」。查原告主張係依其受讓訴外人丙○
      ○於八十三年間借款予被告六十九萬五千三百元之法律關係為請求，揆諸上開
      規定，本件自應適用修正前民法消費借貸之規定，合先敘明。
  (二)次按，稱消費借貸者，謂當事人約定，一方移轉金錢或其他代替物之所有權於
      他方，而他方以種類、數量相同之物返還之契約；消費借貸，因金錢或其他代
      替物之交付而生效力，既為修正前民法第四百七十四條、第四百七十五條所明
      定。且消費借貸契約為要物契約，因借用物之交付而生效力。又按票據為無因
      證券，票據債權人就其取得票據之原因，固不負證明之責任，惟執票人主張票
      據係發票人向其借款而簽發交付，以為清償方法，發票人復抗辯未收受借款，
      消費借貸並未成立，則執票人就借款已交付之事實，應負舉證責任( 最高法院
      九十一年度台簡抗字第四六號判決意旨參照 )。查原告雖於起訴時主張被告於
      八十三年度曾向訴外人丙○○借款六十九萬五千三百元，並提出被告簽發之系
      爭支票二紙附卷可稽，惟簽發票據之情形萬千，或為借貸或為贈與或為清償，
      揆之上開規定，尚不能以丙○○執有被告簽發之票據，即謂被告有向丙○○借
      款行徑，堪予認定。且證人即債權讓與人丙○○既到庭證稱：「( 問：如何拿
      到系爭支票？ )答：是被告到我家借錢，我就借票據上的金額給他」、「( 問
      ：借被告的錢從何處拿出？ )答：我忘記了」、「( 問：是否可以提出證明資
      料你交出本件借款金額六十九萬五千三百元給被告？ )答：無法證明」等語(
      詳本院九十三年八月十八日言詞辯論筆錄 )，則依丙○○主張借予被告之金錢
      總數，既高達六十九萬五千三百元，要非區區小數，衡之社會常情，借款人應
      無輕易忘記借款來源之理，是證人丙○○上開所述，顯與社會常情有悖，尚難
      採信。
  (三)再按，當事人主張有利於己之事實者，就其事實有舉證之責任，民事訴訟法第
      二百七十七條定有明文，次按，金錢借貸契約為要物契約，以貸與人「金錢之
      交付」為該消費借貸契約成立之要件。此所謂交付，指貸與人將其對於借貸標
      的款項之事實上管領力移轉與借用人而言。換言之，須借用人就貸與人所移轉
      之款項有自由支配之能力，始足當之，最高法院八十八年臺上字第一八五八號
      判決意旨參照。查本件原告雖主張其債權讓與人丙○○曾於八十三年間借款予
      被告六十九萬五千三百元，惟為被告所否認，揆諸上開規定，即應由原告就丙
      ○○確有交付金錢予被告之事實，負舉證之責，惟原告竟未能提出任何具體證
      據資料，證明丙○○確有於八十三年間，交付六十九萬五千三百元金錢予被告
      收受之情事，則原告上開主張，即難遽採為真實。參之丙○○如有於八十三年
      間借款予被告，應無不於系爭支票退票後，即速向被告請求返還借款或給付票
      款，而非遲至九十三年四月間始將債權讓與原告，並由原告出面向被告催討借
      款，此顯與貸與人於借款到期後常積極催討借用人返還欠款之事理不符。從而
      ，原告主張被告曾向丙○○借款六十九萬五千三百元云云，要難採信。
  (四)末按，債權讓與係謂不變更債權之同一性，由債權人將其移轉與相對人之準物
      權契約。係以移轉特定債權為標的，於讓與契約發生效力時，債權即行移轉與
      相對人。倘若僅賦與相對人收取債權之權利，而非以移轉債權為標的者，即非
      債權讓與。是債權讓與契約須債權人以移轉債權之意思與相對人受讓債權之意
      思合致，始生債權移轉之效力，原債權人於債權移轉後即脫離該債權債務關係
      ，改由受讓之新債權人概括承受一切利益及不利益。查本件原告雖主張因債權
      讓與取得訴外人丙○○對被告之債權，其係本於債權人之地位請求被告返還消
      費借貸款，並提出債權讓與同意書一紙為證。惟證人丙○○既到庭證述：「(
      問：將票交給原告之理由？ )答：因為票退票很久，正好認識一個李小姐，他
      說他認識原告可以幫我討票款。」、「( 問：請原告幫你討票款是否要支付費
      用？ )答：如果拿到票款分一半給原告」、「( 問：為何不用你本人的名義處
      理？ )答：因為我不懂。」、「( 問：原告是否有向你保證一定拿得到票款？
       )答：他說他有辦法可以處理。」、「( 問：如果要不到票款，是否會將票還
      給你？ )答：會。」等語( 詳本院九十三年八月十八日言詞辯論筆錄 )，可知
      丙○○係因訴外人李小姐告以原告有辦法代其取回票款，始以委託原告代為處
      理與被告間債權債務關係之真意，而將系爭支票交給原告，蓋如其確欲將本件
      債權移轉與原告，當無「若要不回票款，原告將返還系爭票據」之認知，此核
      與真正債權讓與時，讓與人應將證明債權之文件交付受讓人，俾使受讓人易於
      實行債權之常情不符，且原告亦於本院言詞辯論期日陳稱：其係因從事資產管
      理業，丙○○始會將系爭支票轉讓予其收受，其受讓本件債權時，並無給丙○
      ○任何款項，如其取得本件債權，則會與丙○○對半分等情( 詳本院九十三年
      七月二十六日言詞辯論筆錄 )，則原告苟自丙○○處受讓本件債權之全部，應
      無於事後再將所得權利分予丙○○之理，亦與讓與之權利性質具有不可分性相
      悖，堪認原告與丙○○間，並無債權讓與之真意，則該債權讓與契約即難發生
      法律上效力。從而，原告本於債權受讓人之地位請求被告返還本件借款，核屬
      無據，要難准許，應予駁回。
  (五)綜上，原告依消費借貸法律關係，請求被告給付如附表所示金額，及自附表所
      示利息起算日起至清償日止，按年息百分之六計算之利息，於法不合，應予駁
      回。
據上論結，本件原告之訴為無理由，依民事訴訟法第四百三十六條第二項、第七十八
條，判決如主文。
中　　　華　　　民　　　國　　九十三　　年　　　八　　　月　　三十一 　 日
                                  臺灣新竹地方法院新竹簡易庭
                                      法官　王佳惠
右為正本係照原本作成。
如對本判決上訴，須於判決送達後廿日內向本院提出上訴狀。
                                法院書記官　林淑瑜
中　　　華　　　民　　　國　　九十三　　年　　  九　　　月　　  一 　　 日
┌──────────────────────────────────────────────────────┐
│附表：　　　　　　　　　　　　　　　　　　　　　　　　　　　　　　　　　　　　　　九十三年度竹簡字第四四七號│
├─┬────────┬───────┬────────┬───────────┬───────────┬──┤
│編│發　　票　　人　│付　　款　　人│　發　　票　　日│票　　　面　　金　　額│支     票     號    碼│備考│
│號│　　　　　　　　│　　　　　　　│ ( 利息起算日 ) │　　︵新台幣︶　　　　│                      │　　│
├─┼────────┼───────┼────────┼───────────┼───────────┼──┤
│１│乙○○          │華南商業銀行新│八十三年一月三十│參拾肆萬伍仟參佰元    │ＲＢ0000000    │    │
│  │                │竹分行        │一日            │                      │                      │    │
├─┼────────┼───────┼────────┼───────────┼───────────┼──┤
│２│乙○○          │華南商業銀行新│八十三年二月五日│參拾伍萬元            │ＲＢ0000000    │    │
│  │                │竹分行        │                │                      │                      │    │
└─┴────────┴───────┴────────┴───────────┴───────────┴──┘
